臺灣臺北地方法院刑事判決　　　　　　　95年度易字第2305號
　甲　○　○　臺灣臺北地方法院檢察署檢察官
　被　　　告　丙○○
　選任辯護人　吳國輝律師
上列被告因詐欺案件，經檢察官提起公訴（95年度偵字第2254號
），本院判決如下：
    主  文
丙○○犯幫助詐欺取財罪，處有期徒刑伍月，如易科罰金，以銀
元佰元即新臺幣玖佰元折算壹日。
    事  實
一、丙○○明知社會上詐騙案件層出不窮，並可預見將自己之銀
    行帳戶存褶、金融卡、密碼交付他人使用，恐遭利用作為人
    頭帳戶，俟騙徒對被害人施以詐術得逞致被害人匯入款項後
    ，再予提領運用。詎鐘美玉基於幫助他人詐欺取財之未必故
    意，於民國94年7月間某日，在不詳地點，將其所申請中國
    信託商業銀行三重分行（下簡稱中國信託）帳號0000000000
    00號帳戶存褶、提款卡、密碼提供與真實姓名、年籍不詳之
    人使用。而該不詳之人所屬詐騙集團成員在取得丙○○前開
    金融機構帳戶存褶、提款卡、密碼後，即基於意圖為自己不
    法所有之犯意，於同年7月16日晚間8時許，以電話向乙○○
    佯稱：母親因車禍擦撞，須拿錢解決云云，致乙○○一時心
    慌，不疑有詐，陷於錯誤，遂依照來電指示，先後於同日晚
    間8時19分、9時53分、10時36分在臺南市○○路3號等地之
    自動存款機，分別將新臺幣（下同）1萬元、3萬元、3萬元
    存入前揭丙○○中國信託帳戶內，隨即由犯罪集團成員提領
    一空，嗣後乙○○察覺並無此事，始報警循線查知上情。
二、案經乙○○訴由臺北市政府警察局新店分局報請臺灣臺北地
    方法院檢察署檢察官偵查起訴。
    理  由
一、本件被告丙○○對於檢察官起訴書內證據清單編號2至9之證
    據之證據能力均予以爭執，認為該等證據與本案無關聯性，
    無證據能力云云。然就證據性質言，有直接證據與間接證據
    二種，認定被告犯罪之證據，本不以直接證據為限，間接證
    據自亦包括在內，檢察官起訴書內證據清單編號2至9號證據
    ，無非係告訴人乙○○之指訴、告訴人乙○○匯款至被告帳
    戶之交易明細、被告在中國信託、華泰銀行、國泰世華銀行
    、華南銀行、復華銀行、合作金庫等開戶及交易資料，或為
    被害人因遭詐騙集團之詐騙而匯至被告帳戶用以證明被告犯
    幫助詐欺罪之直接證據，或是被告在極短時間內申請多個銀
    行帳戶，但卻無積極證據足資證明有該等帳戶需求，用以證
    明被告密集開戶之主觀意圖，有幫助詐欺取財未必故意之間
    接證據，其形式上均與檢察官欲證明之犯罪事實有關，自非
    無關聯性，故被告辯稱該等證據無證據能力尚非可採，首揭
    敘明。
二、訊據被告丙○○矢口否認有何幫助詐欺取財之犯行，辯稱：
    (一)伊從三重搬到新店，94年7月8日去中國信託註銷帳戶，但
      中國信託之人員勸其不用註銷，故當天就辦理變更印鑑，
      後來離開中國信託時，將該帳戶之存褶、金融卡及密碼，
      連同2萬元放入牛皮紙袋內，不知何時遺失牛皮紙袋，伊
      沒有拿給別人，且去提領該帳戶者係一男子，尚非被告，
      被告不認識該男子。
    (二)被告94年7月13日行至臺北市松山區，去二家家庭式補習
      班應徵，該二家補習班均要求被告至銀行開戶，故被告於
      同日先後在華南銀行及國泰世華銀行辦理開戶，但後來都
      沒有去上班。
    (三)合作金庫的帳戶很早就有了，當時伊簿子丟了，伊想將來
      買房子，比較優惠。
    (四)94年7月22日去復華銀行開戶是要開證券戶，伊要做股票
      。
三、告訴人乙○○因接獲詐騙集團之電話，誤信其母親因車禍擦
    撞事件遭人挾持，而於犯罪事實欄所列之時間匯款1萬元、3
    萬元、3萬元共計7萬元至被告中國信托之帳戶，除有告訴人
    乙○○警詢之陳述外，復有客戶交易明細表3紙在卷可案，
    依司法院大法官會議第109號解釋意旨，被告縱未參與提款
    之行為，非以自己犯罪之意思而提供帳戶，應足資證明被告
    有幫助詐欺取財罪之客觀行為。另查：
    (一)被告與檢察官初訊時供稱：三重的戶頭已經十幾年了，我
      從來都沒在用，當時是為了朋友的業績才開的戶頭。7月8
      日我在中國信託要辦解約，同時那天也要解其他銀行的約
      ，有國泰、一銀、合作金庫、富邦、華南、華泰、世華，
      所以我也帶了這些銀行的存褶，我放在計程車上就丟了云
      云（見偵卷第59頁），然經檢察官函詢富邦銀行，該行稱
      存戶丙○○君曾於77年3月2日於本行營業部開戶，86年8
      月4日結清，此有該行之95年4月21日北富銀營金字第0952
      000149號函件在卷可參、華南銀行大安分行覆稱：丙○○
      於82年10月2日開戶，85年7月18日變更印鑑，並檢附至95
      年4月20日之明細表，該帳戶並未遺失，有該分行95年4月
      26日 (95)華安字第100號函在卷可證；華南銀行城東分行
      之帳戶於84年6月21日結清，亦未曾遺失，有華南銀行城
      東分行95年5月5日 (95)城東存字第211號函在卷可佐；檢
      察官又查得被告94年7月12日至華南銀行新店分行開戶使
      用之印鑑、94年7月21日至合作金庫東台北分行開戶使用
      之印鑑，與被告94年7月8日至中國信託辦理變更印鑑所使
      用之印鑑相同，亦有華南銀行新店分行95年4月21日 (95)
      華店存字第120號函及合作金庫95年4月21日合金北寧字第
      0950001896號函在卷可證，足資證明被告辯稱該帳戶遺失
      ，與事實不符。被告復於本院準備程序時改稱：只有掉中
      國信託的帳戶云云（見本院卷第31頁），其先後辯解亦有
      不符。
    (二)又被告辯稱94年7月8日去中國信託是要辦理解約之辯詞，
      與證中國信託新店分行櫃台人員，即證人俞美倫及中國信
      託新店分行襄理，即證人蘇秀陵偵查時之證詞不符。證人
      俞美倫、蘇秀陵一致證稱：被告是辦理印鑑更換，原來是
      只有簽名才能領款，變更為簽名及蓋章均可領款，對帳單
      上雖有「印鑑掛失」之註記，是因為辦理變更印鑑要付手
      續費100元，因為印鑑變更只有一個操作代號，輸入後系
      統就會自動跳出「印鑑掛失」，我們不會去更改顯示出來
      的資料等語（見同偵卷第159頁），足資證明被告辯解係
      註銷帳戶亦不可採。
    (三)至於被告辯稱於94年7月13日同日向國泰世華銀行、華泰
      銀行申請開立帳戶係至臺北市松山區求職之故。惟被告始
      終未陳明究竟係至何處應徵，又為應徵時立即開戶之辯解
      ，亦與一般常情不符。被告雖無自證無罪之義務，但若檢
      察官已就被告犯罪事實舉證使法院達到有罪之確信，被告
      至少應指明足供使法院得以調查其辯解真偽之證據方法，
      經法院調查屬實後，始得使法院對於檢察官所指明之犯罪
      事實形成合理之可疑，惟被告之辯解既不符常情，又未指
      明調查證據之方法，其於94年7月間密集開戶，審酌其開
      戶之原因又無何正當事由，則由其密集開戶卻無使用如此
      眾多帳戶理由之間接事實，足可推認其「中國信託帳戶係
      遺失，尚非提供給他人」之辨解，為臨訟卸責之詞，核無
      可採。
    (四)綜上，被告幫助詐欺取財罪之犯行堪以認定，應予依法論
      科。
四、查被告行為後，刑法於94年2月2日修正公布，並於95年7 月
    1日施行，同法第2條亦有修正。按行為後法律有變更者，適
    用行為時之法律，但行為後之法律有利於行為人者，適用最
    有利於行為人之法律，現行刑法第2條第1項訂有明文。此條
    規定乃與刑法第1條罪刑法定主義契合，而貫徹法律禁止溯
    及既往原則，係規範行為後法律變更所生新舊法律比較適用
    之準據法，有最高法院95年5月23日95年度第8次刑庭會議決
    議可參，是刑法第2條本身雖經修正，但刑法第2條本身尚無
    比較新舊法之問題，先予辨明。又以本次刑法修正之比較新
    舊法，應就罪刑有關之共犯、未遂犯、想像競合犯、牽連犯
    、連續犯、結合犯，以及累犯加重、自首減輕暨其他法定加
    減原因（如身分加減）與加減例等一切情形，綜其全部罪刑
    之結果而為比較，最高法院亦著有上開決議可資參照。經查
    ：
  (一)刑法第339條第1項詐欺取財罪所規定之罰金刑，因修正後刑
    法第33條第5款修正為：「主刑之種類如下：五、罰金：新
    臺幣1千元以上，以百元計算之」，是依修正後之法律，前
    述犯罪所得科處之罰金刑最低為新臺幣1千元；然依被告行
    為時之刑罰法律，即刑法第33條第5款規定之罰金最低額為
    銀元3元，若換算為新臺幣，最低額僅為新臺幣9元。因此，
    比較上述修正前、後之刑罰法律，自以被告行為時之法律較
    有利於被告。
  (二)被告於犯罪時之刑法第41條第1項前段規定：「犯最重本刑
    為五年以下有期徒刑以下之刑之罪，而受六個月以下有期徒
    刑或拘役之宣告，因身體、教育、職業、家庭之關係或其他
    正當事由，執行顯有困難者，得以一元以上三元以下折算一
    日，易科罰金。」又被告行為時之易科罰金折算標準，修正
    前罰金罰鍰提高標準條例第2條前段（現已刪除）規定，就
    其原定數額提高為100倍折算1日，則本件被告行為時之易科
    罰金折算標準，應以銀元300元折算1日，經折算為新臺幣後
    ，應以新臺幣900元折算為1日。惟94年2月2日修正公布，95
    年7月1日施行之刑法第41條第1項前段則規定：「犯最重本
    刑為五年以下有期徒刑以下之刑之罪，而受六個月以下有期
    徒刑或拘役之宣告者，得以新臺幣一千元、二千元或三千元
    折算一日，易科罰金。」比較修正前後之易科罰金折算標準
    ，以94年2月2日修正公布前之規定，較有利於被告，應依刑
    法第2條第1項前段，適用修正前刑法第41條第1項前段規定
    ，定其折算標準。
  (三)經綜合上述各條文修正前、後之比較，揆諸前揭最高法院決
    議及修正後刑法第2條第1項前段、後段規定之「從舊、從輕
    」原則，自應適用被告行為時之法律，即修正前刑法之相關
    規定及罰金罰鍰提高標準條例第1條前段規定，予以論處。
五、核被告丙○○所為係犯修正前刑法第339條第1項之幫助詐欺
    取財罪。被告幫助他人犯罪，得按修正前刑法第30條第2項
    減輕其刑。爰審酌被告提供銀行帳戶供詐騙集團使用，並因
    此使得告訴人損失7萬元，惟於偵審程序中始終矢口否認犯
    行，飾詞狡辯，毫無悔意，惟素行尚可，等一切情狀，量處
    如主文所示之刑，並諭知易科罰金之折算標準。
據上論斷，依刑事訴訟法第299條第1項前段，刑法第2條第1項前
段、94年2月2日修正公布，95年7月1日施行前刑法第339條第1項
、第30條第2項、第41條第1項前段，罰金罰鍰提高標準條例第1
條前段、95年5月17日修正公布，95年7月1日施行前罰金罰鍰提
高標準條例第2條，現行法規所定貨幣折算新臺幣條例第2條，判
決如主文。
本案經檢察官於知慶到庭執行職務
中　　華　　民　　國　　96　　年　　3 　　月　　6 　　日
　　　　　　　　刑事第六庭  審判長法  官  周占春
                                  法  官  林孟皇
                                  法  官  趙子榮
上正本證明與原本無異。
如不服本判決，應於判決送達後10日內向本院提出上訴狀（應抄
附繕本）。告訴人或被害人如對於本判決不服者，應具備理由請
求檢察官上訴，其上訴期間之計算係以檢察官收受判決正本之日
期為準。
                                  書記官  陳怡君
中　　華　　民　　國　　96　　年　　3 　　月　　6 　　日
中華民國刑法第339條
（普通詐欺罪）
意圖為自己或第三人不法之所有，以詐術使人將本人或第三人之
物交付者，處5年以下有期徒刑、拘役或科或併科1千元以下罰金
。
以前項方法得財產上不法之利益或使第三人得之者，亦同。
前二項之未遂犯罰之。
